臺灣高等法院臺南分院刑事判決　　　　　　九十年度上更(一)字第六四八號　 慎
　　　上　訴　人
　　　即　被　告　庚　○　○
　　　右　一　人
　　　選任辯護人　蔡　清　河
右上訴人因偽造文書等案件，不服臺灣臺南地方法院八十八年度訴字第五二四號，中
華民國八十八年七月十六日第一審判決（起訴案號：臺灣臺南地方法院檢察署八十七
年度偵續字第一五○號），提起上訴，經判決後，由最高法院第一次發回更審，本院
判決如左：
      主      文
原判決撤銷。
壬○○○、庚○○共同連續行使偽造私文書，足以生損害於他人，各處有期徒刑壹年
。庚○○緩刑年。
      事      實
一、庚○○與壬○○○夫妻二人，均明知經濟不佳而無清償能力，仍於民國八十六年
    四月十五日，在臺南縣歸仁鄉○○○路二七二號住處，以庚○○名義為會首，由
    庚○○、壬○○○分別招募乙○○等互助會會員，成立每月新臺幣（下同）一萬
    元，連同會首共計二十六人之民間互助會，第一會由會員將一萬元交由會首，第
    二會起則由會員將欲標之利息寫於標單上，並書上會員之姓名，以出價最高者得
    標。詎其等二人竟共同基於概括意圖為自己不法所有，及行使偽造私文書之犯意
    聯絡，於該會八十六年八月止會前之第二、三、四次開標日期，連續推由壬○○○第二會冒用辛○○、甲○○等名義，第三會冒用阿珍名義、第四會冒用丙○○
    名義並偽造該等人名義之標單用以冒標，再由其連續向其他互助會員詐稱第二、
    三、四次互助會，分別由辛○○及甲○○、阿珍、丙○○得標，因此詐得會款花
    用，並足生損害於辛○○及甲○○、阿珍、丙○○及互助會員等人。
二、案經乙○○訴由臺灣臺南地方法院檢察署檢察官偵查起訴。
      理      由
一、訊據上訴人即被告庚○○、壬○○○，固不諱言有鳩集上開互助會，並於第五會
    即止會之事實。惟均矢口否認有何行使偽造私文書及詐欺之犯行，被告庚○○並
    辯稱：其雖擔任會首及有招募部分會員，然該互助會皆由壬○○○處理，其未參
    與過問云云；被告壬○○○則辯稱：標會固有寫標單，但無冒標情事，第二會係
    由辛○○、甲○○標得，第三會是阿珍標得，第四會是丙○○標得，但由己○○
    頂替云云。經查：
    (一)被告庚○○、壬○○○於偵查中已分別供稱：「是我太太（即被告壬○○○）
      在我（即被告庚○○）沒空時，幫我收（會錢）的，會員有部分我招的，一部
      分在學校的是我太太招的」、「我們夫妻都有招（本件互助會）會員，但對外
      都由我妻（即被告壬○○○）負責：：：因我妻是在學校工作，由她當會首較
      不合適，所以才以我的名義（即被告庚○○）當會首」、「招會員一些是我先
      生庚○○招攬的，其餘都由我（即被告壬○○○）主持」云云（見偵字卷第十
      三頁反面，偵續字卷第五十九頁反面、第六十九頁反面），足見被告庚○○、
      壬○○○二人均有參與本件互助會之招攬、收取會錢等相關事務無疑，被告庚○○辯稱其未參與過問互助會事宜乙節，顯非事實，而不可採。
    (二)本件互助會於標會時，欲參與競標之會員，需寫記載名字、金額（即利息）之
      標單乙情，業據告訴人乙○○指訴明確（見偵續卷第一○七頁反面，本院九十
      一年二月十九日訊問筆錄），亦為被告壬○○○所供認無訛（見偵續卷第一○
      七頁反面），被告庚○○也供認：「每月（標會是）自由競標，（需）寫會單
      （按即標單）」等語（見偵字卷第十四頁），復經證人即會員丁○○證述屬實
      （見本院九十一年二月十九日訊問筆錄）；再參酌一般民間互助會開標之習慣
      ，在競標時亦多有寫標單，以資確定由何人以多少利息得標，惟在開標確定後
      ，亦多隨即將之銷毀丟棄不再保存等情，顯示告訴人乙○○、被告庚○○、壬○○○、證人丁○○等就本件互助會開標情形之上開指稱、供述、證述，符合
      一般民間互助會開標之習慣；準此足認本件互助會於標會時，欲參加競標之會
      員，均需寫記載名字、利息之標單，參與開標，以資確定由何人、以多少利息
      得標無疑。
    (三)被告壬○○○雖辯稱：並無冒標情事，第二會係由辛○○、甲○○標得，第三
      會是阿珍標得，第四會是丙○○標得，但由己○○頂替等語。因查：
      (1)證人甲○○、辛○○於原審中固證稱：「伊等共同標得第三次或第四次會，
        再朋分會款」云云（見原審卷第八十四頁正、反面），以附合被告壬○○○
        之辯解，然上開證述已與被告壬○○○在原審中所供陳：「該二證人係共同
        標到第二次互助會」（見原審卷第八十四頁反面）之事實不符，亦與被告壬○○○於偵查中所稱：「是甲○○標得後，給辛○○收會款」（見偵續卷第
        三十五頁反面），會款並非由二位證人朋分云云相左，且證人甲○○、辛○○就渠等之所以會共同標會、事先有無聯絡等節，經本院隔離訊問後，證人
        甲○○係稱：「因當時兩人都欠錢用，都想標會，我（指甲○○）打電話給
        辛○○，叫他打電話去標的，我沒有打電話給會頭（指被告二人），我叫辛○○打的，在開始標的第一會或第二會（即第二或第三會」、證人辛○○則
        稱：「因為我們兩個人的標金一樣（我和甲○○才一起標的，我打電話跟會
        頭說我要標多少利息，開標後會頭說甲○○的標金和我一樣，叫我們二個人
        自己去協調，開標前我們沒有聯絡過，是各人自己去標，開標後會頭才告訴
        我，我的利息和甲○○一樣多，叫我們自己去協調，看誰要讓誰，我們協調
        結果，決定兩個人一起標這一會，一人分一半」（均見本院九十一年二月十
        九日訊問筆錄），彼此之陳述顯屬歧異矛盾，再證人辛○○係被告庚○○之
        弟，證人甲○○係被告庚○○之姐夫，足見證人甲○○、辛○○上開渠等二
        人共同標一會之證言，應屬故為迴護被告二人之詞，非屬真實。
      (2)被告壬○○○於原審中原係稱：「第三會由阿珍標到，阿珍為其朋友，名字
        並不清楚，阿珍我沒見過，是她姪子來跟會，八十三年間即來跟會，是戊○○的姪子，會錢都由戊○○來交，阿珍標到會的標單已經丟掉了，是證人（
        戊○○）叫我寫（阿珍）的」等情（見原審卷第五十八頁反面、第八十三頁
        反面），既已為證人戊○○在原審證稱：「我都用自己名字或鄭先生名字跟
        會，沒有印象用阿珍名義跟會」等語（見原審卷第八十三頁正、反面）明確
        否認在卷，是該所謂由阿珍標得會云者，亦顯非事實。至證人戊○○於本院
        審理時雖證稱「其跟會有叫會頭寫阿珍名義跟會」（見本院九十一年一月十
        九日訊問筆錄），因與證人本身先前於原審中所為上開證述不符，應亦屬附
        合被告辯解而為迴護之詞，不足採信，附此敘有。
      (3)證人己○○於偵查、原審中固證稱：「我（己○○）有借丙○○的會款，再
        交給壬○○○」、「八十六年四月十五日之互助會，『我沒有標』，是丙○○標到後，我跟他換（即向丙○○借會款），我有打電話跟丙○○講」云云
        （見偵續卷第六十九頁反面，原審卷第八十二頁反面），惟因證人丙○○未
        曾標得本件八十六年四月五日互助會之會款，亦未將會款借給別人、或己○○，或由己○○頂替等情，已據證人丙○○在偵查、原審中陳明（見偵續卷
        第一一四頁反面，原審卷第八十二頁正面），且證人己○○在原審先則稱：
        「我有打電話跟丙○○講，要跟他換」云云，繼於證人丙○○表示「未接到
        己○○電話後」，即又改稱：「是我告訴楊秋惠叫他打電話給丙○○，說要
        換成我標到會，我自己沒有打電話給丙○○」云云（見原審卷第八十二頁反
        面），亦見先後供述矛盾不一而有瑕疵，況證人己○○又自承與被告壬○○○為姊妹關係，是該證言顯係故為迴護被告之詞，難認屬實情。另證人己○○於本院審理時雖亦證稱：「第四會『我要標，我打電話委託楊秋惠幫我標
        ，但是沒有標到』，被丙○○標到。因為楊秋惠急用錢，我叫楊秋惠去跟丙○○協調，看他願不願意把會讓給我，後來楊秋惠告訴我說，丙○○答應先
        讓給我用。：：我從頭到尾沒有與丙○○聯絡過，都是楊秋惠跟我講的，所
        以我不知道實際情形。」（見本院九十一年二月十九日訊問筆錄），因亦與
        證人己○○自己先前於原審中所為上開證述不符，復與證人丙○○之證述亦
        不符，顯亦屬迴護之詞，均不足採。
      由此，顯足見被告壬○○○上述無冒標之辯解，應非屬事實，而無可採信。
    (四)又被告庚○○與被告壬○○○具夫妻關係，於八十六年四月十五日召集互助會
      ，於取得首會款後未久之同年八月即行止會，雖上開證人及告訴人等均稱標會
      之事務皆由被告壬○○○處理云云。惟被告庚○○既自承有招募互助會會員，
      有如前述，並曾因無力繳會款勸被告壬○○○不要再招會等語在卷（見偵續卷
      第五十九頁反面），再參諸被告壬○○○供稱：該互助會之會員有一部份係由
      庚○○去招攬的，庚○○亦有在收會款之情，亦如前述，是被告庚○○實早已
      知其等應無任何清償資力，竟仍與被告壬○○○共同召集互助會會員，且於冒
      標得會款後旋即倒會，顯見其等有為自己不法所有之詐欺意圖，及行使偽造私
      文書之犯意，暨互相利用他方行為以遂行犯罪目的之共同犯意聯絡無疑。
    (五)此外，復有互助會單影本附卷足稽。至被告另稱已將會款退還會員云者，因詐
      欺犯為即成犯，只要取得他人交付之財物即成罪，事後將財物返還，並無礙於
      詐欺犯罪之成立。
    綜就上情參酌以觀，足認被告二人之否認犯罪及所辯各節，要屬諉責推卸之詞，
    委無足取，本件事證明確，被告二人犯行均堪認定，應予依法論科。
二、查本件互助會之標單，係於白紙上記載姓名及一定金額之標息，既為被告及告訴
    乙○○、證人丁○○於偵查中、本院審理時供述、指訴號證述在卷，已如前述，
    則依民間互助會之習慣，此乃表示某會員以多少利息標取會款之意思，為參與競
    標互助會會款之用意證明，應屬刑法第二百二十條第一項之準私文書，被告行使
    偽造之各該標單，亦足生損害於告訴人及其他活會會員。核被告二人所為，均係
    犯刑法第二百十六條、第二百十條之行使偽造私文書罪、及第三百三十九條第一
    項之詐欺取財罪。其等就該二犯罪之施行，彼此間互有犯意聯絡及行為分擔，均
    應論以共同正犯。其等偽造署押之行為係偽造私文書之部分行為，其偽造私文書
    之低度行為，已為其行使偽造私文書之高度行為所吸收，均不另論罪。其等先後
    多次行使偽造私文書及詐欺犯行，均各時間緊接，犯罪構成要件相同，顯均係基
    於概括犯意而為，皆應依連續犯規定各以一罪論，並均依法加重其刑。其等以一
    詐標行為同時詐騙數會員之會款，係以一行為觸犯數罪名，應依想像競合犯之例
    從一罪處斷。其等所犯上開二罪間，具有方法結果之牽連關係，為牽連犯，應從
    一重之行使偽造私文書罪處斷。
三、原審法院認被告二人罪證明確，據予論罪科刑，固非無見，惟查原判決就被告一
    人偽造標單上之署押未予宣告沒收，復未敘明理由何以不予沒收，容有未洽，被
    告二人上訴意旨否認犯罪，及檢察官上訴意旨認量刑偏輕，分別指摘原判決不當
    ，雖均非可取，惟原判決既有可議，自應由本院將原判決予以撤銷改判。爰審酌
    被告二人之素行、犯罪之動機、目的、手段、所生危害、及其犯後態度等一切情
    狀，仍對其等各量處如原判決所科之有期徒刑一年。又被告庚○○前未曾受有期
    徒刑以上刑之宣告，此有其刑案資料查註紀錄表、及其全國前案紀錄表在卷可佐
    ，且念其夫妻均因本案遭判刑，倘均入監執行其家庭勢必無人照拂，為免其家庭
    失序，本院因認其經此偵審判刑教訓當已知所警惕，日後信無再犯之虞，其所受
    宣告之刑以暫不執行為適當，爰併諭知緩刑參年，以勵自新。至被告壬○○○，
    依卷存之刑案資料查註紀錄表，甫因另案詐欺罪受有期徒刑十月執行完畢，依法
    自不得為緩刑諭知，附此敘明。至其等在標會單上偽造辛○○、甲○○、阿珍、
    丙○○之署押，均未扣案，且因依民間互助會標會之習慣，一向均是在開標確定
    何人以多少利息得標後，隨即將參與開標之標會單丟棄銷毀，是應認已滅失不存
    在，不併予宣告沒收。
四、至被告壬○○○前經本院以八十七年度上易字第三○二號，於八十七年四月十四
    日，判處有期徒刑十月並已執行完畢之詐欺事實，經核卷附之該案判決內容，其
    係於八十五年六月八日至八十六年三月底間，連續藉詞其夫承包工程發生意外有
    工人死亡須理賠，而向他人詐借款項花用，要與本案詐標會款之犯罪手法相異，
    且兩案犯罪時間亦難認密接，即被告亦否認本案犯罪，是二案間應無連續犯之適
    用，本案非該案判決效力所及，本院自得依法就本案為實體之判決，併此敘明。
據上論結，應依刑事訴訟法第三百六十九條第一項前段、第三百六十四條、第二百九
十九條第一項前段，刑法第二十八條、第五十六條、第二百十六條、第二百十條、第
三百三十九條第一項、第五十五條、第七十四條第一款，罰金罰鍰提高標準條例第一
條前段，判決如主文。
本案經檢察官羅清溪到庭執行職務。
中      華      民      國    九十一    年      三      月    二十一    日
                                    臺灣高等法院臺南分院刑事第四庭
                                        審判長法官  陳    義    仲
                                              法官  楊    子    莊
                                              法官  蔡    崇    義
右正本證明與原本無異。
如不服本判決，應於判決送達後十日內向本院提出上訴狀，其未敘述理由者並應於提
出上訴狀後十日內向本院補提理由狀（應附繕本)。
                                        法院書記官  陳    明    芬
中      華      民      國    九十一    年      三      月    二十一    日
附錄本案論罪科刑法條全文：
刑法第二百十六條：
  行使第二百十條至第二百十五條之文書者，依偽造、變造文書或登載不實事項或使
  登載不實事項之規定處斷。
刑法第二百十條：
  偽造、變造私文書，足以生損害於公眾或他人者，處五年以下有期徒刑。
